最高法院刑事判決　　　　　　　　　　　　　　　九十一年度台上字第二一一○號
　　上　訴　人　甲○○
　　被　　　告　乙○○
　　選任辯護人　陳益軒律師
右上訴人因自訴被告偽造文書等罪案件，不服台灣高等法院台中分院中華民國八十九
年一月十九日第二審判決（八十七年度上訴字第一三二七號，自訴案號：台灣台中地
方法院八十六年度自字第一二一號），提起上訴，本院判決如左：
    主  文
原判決撤銷，發回台灣高等法院台中分院。
    理  由
本件原判決以上訴人在第一審自訴意旨略稱：緣坐落台中縣大雅鄉○○○段七八之二
、七九之一地號土地原為自訴人與朱裕田等十一人所共有，同段第七八之一、七九之
二地號土地則為朱基章等六人共有，民國（下同）八十二年九月間，上開土地共有人
為共有土地之使用，乃於八十二年九月十二日訂立同意書，同意就上開土地各地號之
界線，雙方所有權人各提供三米道路用地，自訴人所簽署者僅止於上開同意書，且該
同意書係共有人為共同利益的促成所為之共同行為，與第三人無涉；詎八十四年九月
，被告竟以自訴人與合美建設開發股份有限公司（以下簡稱合美公司）訂有永久路權
及土地使用同意書為由，以合美公司為原告向台灣台中地方法院民事豐原簡易庭訴請
自訴人容忍其通行上開六張犁段七八之二七、七八之二八（分割後地號）地號土地，
自訴人閱卷後發現被告竟偽造五份土地使用權同意書，並偽造二枚自訴人之印章蓋用
於二份地籍圖謄本及上開土地使用權同意書上，持向建管機關申領建築執照；又被告
於房屋建築完成後，竟意圖為自己或第三人不法之利益，乘自訴人不知，擅自在自訴
人所有上開土地下方埋設排水管，竊佔自訴人之土地，侵害自訴人對土地之支配權，
經自訴人發覺後提出抗議，要求挖除，惟被告悍然拒絕，並繼續施工，強占自訴人之
土地拒不返還；因認被告涉犯刑法第二百十六條、第二百十條之行使偽造私文書罪嫌
、第二百十七條第一項第二項之偽造印章、盜用印章罪嫌及第三百二十條第二項之竊
佔罪嫌云云。經審理結果，認為不能證明被告犯罪，因而維持第一審諭知被告無罪之
判決，駁回上訴人在第二審之上訴，固非無見。
惟查：一、審理事實之法院，對於與被告被訴事實有關之證據，應從各方面詳予調查
，以期發現真實，苟有與待證事實相關之證據尚未查竣，尚不得為有利或不利於被告
之判斷。上訴人於自訴狀主張分別記載日期空白，七八之二六、七八之二七、七八
之二八地號；日期空白，七八之二一、七八之二二、七八之二三、七八之二四、七
八之二五地號及日期空白，七八之二、七八之八、七八之一八、七八之一九、七八
之二０地號之土地使用權同意書，均係被告所偽造。被告雖於第一審辯稱「第三次是
甲○○的兒子去代書處蓋章，因土地分割後，一定要重新蓋章，所以才蓋了三次章」
，證人季雪美於原審亦證稱在林隆垚代書事務所「只有自訴人及其一位兒子去，同意
書上地號、土地所有權人姓名都是在建築師事務所寫好，印章是自訴人他們蓋」各等
語，然上訴人之子朱文龍則證稱伊與上訴人至代書事務所，係為辦理土地分割之事，
並未在土地使用權同意書上蓋章云云（見第一審卷第二十頁，原審卷(二)第八十一頁反
面、第六十八頁正面）。參以被告供稱上開七八之二、七九之一地號土地原為上訴人
與朱裕田等十一人所共有，嗣於八十三年四月二十一日先行合併為同地段七八之二地
號，再經協議分割，其中同地段七八之一八、七八之一九、七八之二０、七八之二一
、七八之二二、七八之二三、七八之二四、七八之二五、七八之二六地號土地由被告
取得，其餘七八之二七、七八之二八地號土地則由上訴人取得等情（見第一審卷第七
十五、七十六、八十頁）；如果無訛，該土地既經協議分割，於辦理分割過程中，是
否另需如朱文龍所稱經其蓋章之同意書或其他書面，而非本件之「土地使用權同意書
」，自尚未臻明瞭。原審未遑究明，遽憑證人季雪美、林隆垚之證供，認定上開土地
使用權同意書係上訴人與其子朱文龍帶印章至代書事務所蓋用，並非偽造，尚嫌速斷
。二、上訴人於原審陳稱證人季雪美自陳任職於林煉昌建築師事務所，而依合美公司
申請建築執照資料，合美公司在系爭土地建造房屋，係委託吳其儉所屬北辰建築師事
務所擔任設計人及監造人，並未委託林煉昌建築師，本件不可能由季雪美至代書事務
所要求上訴人出具土地使用權同意書，季雪美於原審之證詞係出於虛妄云云，並提出
各該申請建築執照資料，請求詳查（見原審卷(二)第一○○至一○五頁）。其所陳既有
上開資料可憑，實情如何？即應釐清。原審未予查明，並未於判決內說明毋庸調查之
理由，亦嫌理由欠備，難昭折服。以上或為上訴意旨所指摘，或為本院得依職權調查
之事項，應認原判決有撤銷發回更審之原因。被告另被訴涉犯刑法第三百二十條第二
項之竊佔罪嫌部分，依自訴意旨與偽造文書部分有牽連犯之裁判上一罪關係，依審判
不可分原則，應一併撤銷發回，附予說明。
據上論結，應依刑事訴訟法第三百九十七條、第四百零一條，判決如主文。
中      華      民      國    九十一    年      四      月     十八     日
                              最高法院刑事第十一庭
                                  審判長法官  呂  潮  澤
                                        法官  白  文  漳
                                        法官  陳  世  雄
                                        法官  孫  增  同
                                        法官  林  開  任
      右正本證明與原本無異
                                              書  記  官
中      華      民      國    九十一    年      四      月    二十四    日
